【裁判字號】    92,台上,7371
【裁判日期】    921231
【裁判案由】    貪污
【裁判全文】
最高法院刑事判決                              九十二年度台上字第七三七一號
    上  訴  人  甲○○
    選任辯護人  汪玉蓮律師
                林瑞成律師
右上訴人因貪污案件，不服台灣高等法院台南分院中華民國九十二年八月五日第二審
判決（九十二年度上訴字第一一八號，起訴案號：台灣台南地方法院檢察署八十九年
度偵字第一二六九五號），提起上訴，本院判決如左：
    主  文
原判決撤銷，發回台灣高等法院台南分院。
    理  由
本件原判決認定上訴人甲○○為台南市政府環境保護局（下稱台南市環保局）政風室
主任，負責政風預防、法令宣導、員工貪瀆與不法資料發掘、防弊，並在台南市環保
局「臺南市城西第一期垃圾衛生掩埋場封閉覆土工程」（下稱城西工程）事務中擔任
營繕工程稽核小組成員，職務上負責台南市環保局該工程發包之審核及工程施作過程
之督導，為依據法令從事公務之人員。台南市環保局於民國八十七年九月間，發包總
工程款新台幣（下同）五千四百十八萬元之城西工程，於八十八年三月間，因疑有表
面層及襯底覆土來源不實、施工數量不符等弊端，由法務部調查局台南市調查站著手
調查是否涉有不法。詎上訴人明知該工程發生弊端疑義，且調查單位已著手調查，卻
仍以其身兼單位政風主管及台南市環保局營繕工程稽核小組成員身分，在執行工程督
導及抽查工程品質之職權時，一方面向承包商宏欣營造股份有限公司（下稱宏欣公司
）表示工程土方數量似有問題，其有權糾正、查核；另一方面再三向宏欣公司人員強
調該案台南市調查站正在調查，其與台南市調查站人員很熟，可以疏通處理云云。而
宏欣公司負責人盧芳村、何莒華則因該工程疑有未依合約施作，自八十八年二月間起
，即屢經台南市調查站人員約談，其等為息事寧人減少困擾，遂由宏欣公司協理張郁
文出面招待上訴人，上訴人竟基於概括之犯意，接受張郁文邀約，於八十八年三月十
二日，在台南市○○○路之冠天下理髮院；於八十八年五月七日晚間至八日凌晨，在
台南市○○路與金華路口之羅馬商務俱樂部等聲色場所，飲酒召女唱歌作樂，並邀上
訴人好友蒲增新或由宏欣公司管理室副理許文昇作陪。上訴人於冠天下理髮院接受招
待部分，宏欣公司共花費三萬四千元（含酒錢九千元、小姐出場費二萬五千元）之不
正利益；於羅馬商務俱樂部接受招待部分，宏欣公司共花費七萬八千八百元（含酒錢
五萬三千八百元、小姐出場費二萬五千元）。因而撤銷第一審判決，改判論處上訴人
依據法令從事公務之人員，連續對於職務上之行為收受不正利益罪刑，並以上訴人被
訴如原判決理由欄六所載部分，不能證明上訴人犯罪，因公訴人認此部分與有罪部分
有連續犯裁判上一罪之關係，而不另為無罪之諭知，固非無見。
惟查：(一)、有罪判決書之事實一欄，為判斷其適用法令當否之準據，法院應將依職權
認定與論罪科刑有關之事實，翔實記載，然後於理由內逐一說明其憑以認定之證據，
並使事實認定與理由說明，互相適合，方為合法。倘事實認定與理由說明，不相一致
，或事實與理由欄內之記載，前後齟齬，按諸刑事訴訟法第三百七十九條第十四款後
段規定，均屬判決理由矛盾之當然違背法令。原判決事實欄記載：台南市環保局城西
工程……，因疑有表面層及襯底覆土來源不實、施工數量不符等弊端，由法務部調查
局台南市調查站著手調查是否涉有不法。詎上訴人……一方面向承包商宏欣公司表示
工程土方數量似有問題，其有權糾正、查核；……其與台南市調查站人員很熟，可以
疏通處理（原判決第二頁第三至十行）等情，是否認定上訴人以土方數量似有問題為
由，主動向宏欣公司表示其有糾正、查核與疏通處理之能力？乃原判決就上情未說明
其所依憑之證據及理由，其理由欠備，已有未合。又原判決理由欄復又說明：宏欣公
司因工程落後，遭台南市政府及監造公司嚴厲指責，上訴人有執行工程督導及抽查工
程品質之職權，宏欣公司將上訴人視為解決問題之管道，而從上訴人身上尋求解決困
境之方法（原判決理由欄二、(二)）等情，是否論斷係宏欣公司因工程落後問題，而思
從上訴人身上下手尋求解決困境之方法？其事實欄之記載與理由欄之說明，不盡一致
，亦有未洽。(二)、證人之個人意見或推測之詞不得作為證據；傳聞證據既非親自耳聞
眼見，在未究明前，亦非可逕採為論斷之基礎。原判決資為論罪基礎之許仲景所為證
言，依原判決記載其所證述之內容為：「八十八年五月間，與張郁文、另名宏欣公司
職員、甲○○、蒲增新一起至鄭抄手餐館進行餐敘，餐後有人提議要至酒店喝酒，…
…事後工地人員有談到那天甲○○等人確有去喝花酒等語」（原判決第五頁第十六至
十八行）等情，則許仲景關於上訴人有去喝花酒之證言是否其聽聞而來？苟其上開證
言之內容係許仲景聽聞而來，如何得採為不利上訴人認定之依據？原判決就上情未予
調查釐清，逕採許仲景上開供述內容，為不利上訴人認定之依據，尚有未洽。(三)、認
定犯罪事實所憑之證據，須實際存在，就該案卷宗不難考見者，始克當之。倘判決書
內所記載之證據，與卷宗內筆錄或文件之內容不相適合，則其判決之根據，實際上並
不存在，自屬採證違法。原判決認定上訴人在冠天下理髮院接受招待部分，宏欣公司
共花費三萬四千元（含酒錢九千元、小姐出場費二萬五千元）之不正利益；於羅馬商
務俱樂部接受招待部分，宏欣公司共花費七萬八千八百元（含酒錢五萬三千八百元、
小姐出場費二萬五千元）（原判決第二頁第十六至十九行）等情，係依憑張郁文於偵
查中之供述，為其主要論據之一。然依原判決所引用張郁文於偵查中證稱：有三次（
經查證後一次與上訴人無關）分別在台南市○○路羅馬商務俱樂部及台南市○○路冠
天下理髮院，找小姐坐檯、開洋酒，花費均在十幾萬元左右，另通知外面陪宿女子二
人，由保鏢同來酒店，上訴人即要伊支付保鏢二萬元至二萬五千元不等之陪宿性招待
費用計三次（原判決第四頁第九至十二行）等內容，其關於所支付金額之供述，是否
與原判決所認定之金額，不相符合。原判決認定上情所依憑張郁文於偵查中之供述，
核與卷宗內張郁文偵查筆錄所載內容不盡相符，其認定事實所採之證據難謂於法無違
，尚有未合。上訴意旨指摘原判決不當，尚非全無理由，應認有撤銷發回更審之原因
。原判決不另為無罪諭知部分，基於審判不可分之原則，併予發回，附此敘明。
據上論結，應依刑事訴訟法第三百九十七條、第四百零一條，判決如主文。
中      華      民      國    九十二    年     十二     月    三十一    日
                              最高法院刑事第三庭
                                  審判長法官  董  明  霈
                                        法官  林  茂  雄
                                        法官  張  祺  祥
                                        法官  花  滿  堂
                                        法官  吳  三  龍
      右正本證明與原本無異
                                              書  記  官
中      華      民      國    九十三    年      一      月      八      日
                                                                       ：


司法院資訊處製作；財團法人民間司法改革基金會備份。
